【裁判字號】    90,判,187
【裁判日期】    900208
【裁判案由】    營利事業所得稅
【裁判全文】
最  高  行  政  法  院  判  決                      九十年度判字第一八七號
    原      告  和柏投資股份有限公司
    代  表  人  甲○○
    被      告  財政部臺北市國稅局
    代  表  人  張盛和
右當事人間因營利事業所得稅事件，原告不服行政院中華民國八十八年十月十三日台
八十八訴字第三七五七六號再訴願決定，提起行政訴訟。本院判決如左：
    主  文
原告之訴駁回。
訴訟費用由原告負擔。
    事  實
緣原告民國八十三年度營利事業所得稅結算申報，列報營業費用新台幣（下同）二一
、五一○、六三二元，利息支出三七、○○五、八九六元，證券交易所得九九九、○
二四、五三○元，全年所得額為虧損。被告初查，以原告為買賣有價證券為專業之營
利事業，乃依財政部八十三年二月八日台財稅字第八三一五八二四七二號函釋，將證
券交易所得應分攤之營業費用及利息支出計七三、三四二、九一○元轉列至免稅之出
售證券收入項下之相關成本，核定證券交易所得為九二四、○六七、六二○元，並加
計百分之八十免稅之投資收益六二、三五三、九一五元及百分之七○‧七四免稅之基
金收益一五一、三八四元，免稅所得額合計九八六、五七二、九一九元，課稅所得額
為一五、八四○、○四四元。原告不服，申經復查結果，未准變更，提起訴願，亦遭
駁回，訴經行政院台八十七訴字第四八四一七號再訴願決定將原決定及原處分均撤銷
，由被告另為適法之處分。被告重為復查決定，准予追認證券交易免稅所得一、三○
一、七二六元，變更核定課稅所得額為一四、五三八、三一八元。原告仍不服，提起
一再訴願，均遭決定駁回，遂提起行政訴訟，茲摘敘兩造訴辯意旨如次：
原告起訴意旨略謂：一、所得稅法第三條規定：「凡在中華民國境內經營之營利事業
，應依本法規定，課徵營利事業所得稅。」係對中華民國境內經營之營利事業一體適
用，而財政部八十三年二月八日台財稅第八三一五八二四七二號函釋，係財稅主管機
關於固有法條之外，另以行政命令訂定不同之課稅標準（分攤方法），分別適用於不
同行業（非以有價證券買賣為專業與以有價證券買賣為專業），明顯違反租稅法律主
義之精神，進而於行政命令中，又對不同行業之納稅人，分別適用不同之課稅標準（
分攤方法），亦違背租稅之公平性原則。再查該解釋函對不同行業之納稅人，分別適
用不同之課稅標準（分攤方法），造成變更所得稅法第四條之一之效力，而增加部份
納稅人（以有價證券買賣為專業之營利事業）之所得稅賦，已非單純就法律規定所作
之解釋，依憲法第一七二條規定：「命令與憲法或法律牴觸者無效」。二、財政部復
於八十五年八月九日以台財稅第八五一九一一四四○四號函補充解釋，對以有價證券
買賣為專業之營利事業中之綜合證券商及票券公司，其營業費用得依部門薪資、員工
人數或辦公室使用面積作為合理之分攤基礎，而借款利息則可依購買有價證券動用資
金占全部可用資金之比例作為合理之分攤基礎。由此顯示財稅主管機關於八十三年二
月八日頒布台財稅第八三一五八二四七二號函，對法律（所得稅法第四條之一及同法
第二十四條）解釋之合理性有欠週延，並對不同之納稅人訂定不同之課稅標準，亦有
違租稅公平原則，請判決撤銷一再訴願決定及原處分等語。
被告答辯意旨略謂：一、行政解釋係在補充法令之效力，當法律有意義不明或不備時
，或法條文字雖無明文規定，而依論理顯然含有其意義等情況時，均得就法律予以作
解釋。依所得稅法第四條之一及第二十四條第一項規定意旨，關於營利事業之費用及
損失既為免稅收入及應稅收入所共同發生，且營利事業出售證券之交易所得納入免稅
範圍，如免稅項目之相關成本費用歸由應稅項目吸收，營利事業將雙重獲益，不僅有
失立法原意，並造成侵蝕稅源及課稅不合理現象，惟免稅收入與應稅收入應如何正確
分攤營業費用及非營業損失，俾符合收入與成本、費用配合原則，法條無從針對稽徵
技術作詳細規定，從而財政部八十三年二月八日台財稅第八三一五八二四七二號函釋
有關免稅所得分攤營業費用及利息支出之計算公式，乃係本於所得稅法第四條之一證
券交易所得免納所得稅之立法意旨，及同法第二十四條有關營利事業所得計算之規定
所作之解釋，並未於法律規定外，另行創設新之權利義務，自應自所解釋法律之生效
日起，凡未確定之案件均有適用，此亦與行政院六十一年六月二十八日台財第六二八
二號令及司法院釋字第二八七號解釋意旨一致。又該函釋之分攤計算公式既係財政部
基於財稅主管機關之職權，召集各相關同業公會、會計師公會及財稅機關等會商之結
論，自屬公允合理，且為全國各稅捐稽徵機關一體適用遵循。原告既係以買賣有價證
券為專業之營利事業，被告依前揭法令規定，將營業費用及利息支出自有價證券出售
收入項下減除，並無不合。至財政部八十五年八月九日台財稅第八五一九一四四○四
號函係補充核示「綜合證券商暨票券金融公司」於證券交易所得停止課徵所得稅期間
從事有價證券買賣，其營業費用之分攤原則。原告並非綜合證券商或票券金融公司而
係以投資為專業，從事買賣證券為主要業務，與綜合券商或票券公司有別，自無上開
函釋之適用。二、綜上論述，原處分及訴願、再訴願決定並無違誤，請判決駁回原告
之訴等語。
    理  由
按所得稅法第四條之一規定，自中華民國七十九年一月一日起證券交易所得停止課徵
所得稅，則證券交易損失亦不得自所得額中減除。「營利事業所得之計算，以其本年
度收入總額減除各項成本費用、損失及稅捐後之純益額為所得額。」亦為同法第二十
四條第一項所明定。又以有價證券買賣為專業之營利事業，其營業費用及借款利息，
除可合理明確歸屬者得個別歸屬認列外，應按核定有價證券出售收入、投資收益、債
券利息收入及其他營業收入比例，計算有價證券出售部分應分攤之費用及利息，自有
價證券出售收入項下減除，業經財政部八十三年二月八日台財稅字第八三一五八二四
七二號函釋在案。上開函釋核與首揭所得稅法規定意旨，尚無違背，本院得予援用。
本件原告為買賣有價證券為專業之營利事業，其八十三年度營利事業所得稅，經被告
重為復查決定，將原告其他收入一○四、四五一元依其性質係呆帳沖回，應併入收入
分攤營業費用及利息支出；租賃收入二、六三七、一三六元，分別為基隆市○○路三
十四號房屋租金五八○、○○○元及台北市○○○路一二二號九樓房屋租金二、○五
七、一三六元，其中基隆市房屋核計可直接歸屬之相關費用有房屋稅一○五、七六四
元，地價稅一一、二五七元、房屋折舊二四○、四○六元，台北市房屋使用面積六十
五．四坪，係原告向中國信託商業銀行股份有限公司承租，全年租金支出二、○○四
、○○○元，原告就該房屋之二分之一出租予和恕建設股份有限公司，該部分租金收
入為二、○五七、一三六元，因非自有財產，其相關可直接歸屬之費用僅有租金支出
一、○○二、○○○元，上項可直接歸屬之房屋稅、地價稅、房屋折舊及租賃支出計
一、三五九、四二七元（再訴願決定誤植為一、三五九、四二九元），核屬可直接歸
屬之營業費用，應自出售有價證券應分攤之營業費用項下扣除，重核後准予追認證券
交易免稅所得一、三○一、七二六元，變更核定課稅所得額為一四、五三八、三一八
元，揆諸首揭說明，並無不合。一再訴願決定遞予維持，亦無違誤。至原告所訴財政
部八十三年二月八日台財稅第八三一五八二四七二號函釋與法律或憲法牴觸，應屬無
效乙節。查行為時所得稅法第四條之一規定因證券交易所得免稅，證券交易損失係行
為時所得稅法規定之結果，而非財政部函釋之結果。該號函釋有關免稅所得分攤營業
費用及利息支出之計算公式，係依所得稅法第四條之一所定證券交易所得免稅所得稅
之立法意旨，及同法第二十四條規定有關營利事業所得計算所為之解釋，符合各該法
條規定意旨，與憲法亦無牴觸，經司法院釋字第四九三號解釋在案。原告指該號函釋
違法違憲云云，核不足取。另財政部八十五年八月九日台財稅第八五一九一四四○四
號函釋，係就綜合證券商暨票券金融公司於證券交易所得停徵所得期間從事有價證券
買賣，其營業費用之分攤原則，所為之補充釋示。原告既非綜合證券商或票券金融公
司，而係以投資為專業，買賣證券為主要業務，自無該函釋之適用。原告執以指摘原
處分不當，亦不可取。其起訴意旨難謂有理，應予駁回。
據上論結，本件原告之訴為無理由，爰依行政訴訟法施行法第二條、行政訴訟法第九
十八條第三項前段，判決如主文。
中    華    民    國     九十        年      二      月       八        日
                    最 高 行 政 法 院  第 五 庭
                                審 判 長 法  官      廖  政  雄
                                         法  官      蔡  進  田
                                         法  官      趙  永  康
                                         法  官      林  清  祥
                                         法  官      姜  仁  脩
右  正  本  證  明  與  原  本  無  異
                                         法院書記官  彭  秀  玲
中    華    民    國     九十        年      二      月       九        日


司法院資訊處製作；財團法人民間司法改革基金會備份。
